臺灣高雄地方法院民事判決　　　　　　　99年度訴字第1883號
原　　　告　江榮龍
　　　　　　江重逸
　　　　　　江熙鈞
　　　　　　江其通
　　　　　　江祥瑞
兼前列五人共同
訴訟代理人　江芳旭
被　　　告　上慶通運股份有限公司
法定代理人　高福利
被　　　告　陳汶言
上列當事人間損害賠償事件，經本院於民國100年1月24日言詞辯
論終結，判決如下：
    主      文
被告應連帶給付原告各新台幣貳拾萬貳仟零拾柒元，及均自民
國九十九年九月十七日起至清償日止，按年息百分之五計算之利
息。
原告其餘之訴駁回。
訴訟費用由被告連帶負擔五分之一，餘由原告負擔。
    事實及理由
一、按訴狀送達後，原告不得將原訴變更或追加他訴，但擴張或
    減縮應受判決事項之聲明者，不在此限。民事訴訟法第255
    條第1 項第3 款定有明文。原告起訴請求被告連帶給付原告
    每人各新台幣（下同）100 萬元及自民國98年12月21日起至
    清償日止，按年息6 ％計算之利息（見本院卷第3 頁），嗣
    於準備程序進行中，減縮遲延利息之請求為：自起訴狀繕本
    送達翌日起至清償日止，按年息5 ％計算之利息（見本院卷
    第83頁）。核其所為，係屬減縮應受判決事項之聲明，揆諸
    前引規定，應予准許。
二、原告主張：被告陳汶言受僱於被告上慶通運股份有限公司（
    下稱上慶公司），擔任貨櫃司機職務，陳汶言於98年12月21
    日上午9 時50分許，駕駛車號XS－563 號營業用半聯結車（
    下稱系爭車輛）沿高雄市○鎮區○○路內側快車道由北往南
    直行，竟疏未注意上開路段禁止大型車輛行駛，卻仍行駛之
    ，且未注意車後狀況，隨時採取必要之安全措施，適訴外人
    即伊等之被繼承人江林恒美騎乘腳踏車行經上開路段，而於
    永豐路與保泰路口與陳汶言所駕系爭車輛左後車輪發生碰撞
    ，江林恒美因此受有開放性骨折、腹內出血及創傷性休克等
    傷害，經延醫診治，仍不治死亡。伊等為江林恒美之繼承人
    ，共同為江林恒美支出喪葬費473,600 元（即每人平均分擔
    78,933元，小數點以下四捨五入），且因江林恒美死亡而受
    有精神上之痛苦，爰求償精神慰撫金每人1,171,067 元，於
    扣除伊等已支領之強制汽車責任險理賠金每人25萬元後，伊
    等每人仍受損害100 萬元（78933+0000000-000000=1000000
    ）。而上慶公司為陳汶言之僱用人，自應就陳汶言因本件事
    故所致損害負連帶賠償之責。為此爰依民法第184 條第1項
    前段、第191 條之2 、第192 條、第193 條第2 項、第194
    條及第188 條規定，提起本件訴訟。並聲明：被告應連帶給
    付原告每人各100 萬元，及均自起訴狀繕本送達翌日起至清
    償日止，按年息5％計算之利息。
三、被告則以：高雄市政府交通局車輛行車事故鑑定委員會就本
    件事故鑑定及覆議結果固認為，本件因江林恒美於事發時之
    行向及號誌不明，無法遽為鑑定等語，然依上開路口監視錄
    影畫面顯示，本件事故乃因江林恒美於系爭車輛在路口停等
    紅燈時，侵入快車道且未兩段式左轉而肇事，江林恒美就本
    件事故之所生應負全部肇事責任，縱陳汶言駕駛系爭車輛行
    駛於禁行路段，亦僅生違反行政規則，應予罰鍰問題，陳汶
    言就本件事故之所生並無過失，上慶公司亦無連帶賠償責任
    可言。再者，陳汶言係受訴外人鍾鵬華僱用，鍾鵬華再將系
    爭車輛靠行於上慶公司，是以上慶公司與陳汶言並無僱用關
    係存在。此外，原告請求之精神慰撫金亦有過高，應予酌減
    等語，資為抗辯。並聲明：原告之訴駁回。
四、兩造不爭執之事項：
  (一)江林恒美於98年12月21日上午9 時50分許因騎乘腳踏車在高
    雄市○鎮區○○路與保泰路口，與陳汶言所駕駛之系爭車輛
    左後輪發生碰撞，因而傷重不治死亡。
  (二)原告已領取汽車強制責任險理賠金150萬元，原告每人分得25
    萬元。
  (三)原告江其通為江林恒美之配偶，原告江芳旭、江榮龍、江重
    逸、江熙鈞、江祥瑞為江林恒美之子女，彼等均未聲明拋棄
    繼承。
五、本件之爭點：(一)兩造就本件事故發生之過失原因各為何？(二)
    上慶公司是否為陳汶言之僱主？(三)如原告得請求被告賠償損
    害，其得請求之賠償項目為何？(四)原告得請求被告賠償之金
    額為若干？
  (一)兩造就本件事故發生之過失原因各為何？
  1.按駕駛人駕駛汽車，應隨時查看後照鏡，注意前後左右有無
    障礙或車輛，且應注意車前狀況，並隨時採取必要之安全措
    施，道路交通安全規則第89條、第94條第3 項分別定有明文
    。經查，陳汶言於上開時間駕駛系爭車輛，沿高雄市○鎮區
    ○○路由北往南方向行駛，行經永豐路與保泰路口停等紅燈
    時，疏未查看後照鏡，注意前後左右有無車輛，亦疏未注意
    車前狀況及隨時採取必要之安全措施，見永豐路燈號轉為綠
    燈即貿然前行，系爭車輛左側第二或三輪撞擊並碾壓江林恆
    美所騎乘之腳踏車後車輪，致江林恆美人車倒地而傷重不治
    死亡等情，業據陳汶言於警詢及偵查中坦承不諱，並有台灣
    高雄地方法院檢察署相驗屍體證明書、道路交通事故現場圖
    、道路交通事故調查報告表(一)、(二)、道路交通事故談話紀錄
    表各乙份、現場及車輛照片等件附卷可憑（見本院卷第9 、
    65-82頁），而陳汶言見永豐路轉為綠燈前行時，若有查看
    左邊後照鏡，當不至於會撞擊並碾壓江林恆美腳踏車後輪而
    過，換言之，江林恆美腳踏車停等之處乃系爭車輛左側後照
    鏡可視範圍內，並無死角，亦有高雄市政府警察局鑑識中心
    99年11月22日高市警鑑字第0990068011號函所附現場勘查報
    告暨光碟乙份在卷可憑（見台灣高雄地方法院檢察署99年度
    調偵字第690 號卷第61-83 頁），依上事證，足認陳汶言之
    駕車行為自有過失，且陳汶言之過失與江林恆美之死亡間有
    因果關係甚明。
  2.依上開道路交通事故現場圖所示，永豐路為雙向各3 線道，
    其單向最外側為慢車道，其餘2 線道均為快車道。又觀諸上
    開現場及車輛照片所示，本件事故發生時，江林恆美騎乘之
    腳踏車係橫倒在永豐路之斑馬線旁，車頭朝東，後輪遭系爭
    車輛左側第二或三輪撞擊，堪認江林恆美騎乘腳踏車沿同向
    最外側之慢車道，經中間快車道，再越過系爭車輛橫向駛入
    最內側車道，並於永豐路中央分割島處停等對面來車，其腳
    踏車後輪始遭陳汶言所駕駛之系爭車輛左側車輪碾壓，而江
    林恆美騎乘腳踏車沿同向最外側車道橫向直接駛入最內側車
    道之目的，係為逕行左轉，亦經原告自承在卷（見本院卷第
    162 頁），是江林恆美為逕行左轉之目的，未依兩段式左轉
    ，騎乘速度甚慢之腳踏車沿同向之永豐路最外側車道橫向直
    接駛入最內側車道，並停駛於中央分割島處，顯非一般汽車
    駕駛人完全可預見，並置自己於甚危險之狀態，故江林恆美
    就本件事故之發生自與有過失，堪以認定。
  (二)上慶公司是否為陳汶言之僱主？
  1.按「受僱人因執行職務，不法侵害他人之權利者，由僱用人
    與行為人連帶負損害賠償責任。」，民法第188 條第1項 本
    文定有明文。該條所稱之受僱人，祇須外觀上行為人係為其
    服勞務並受其監督即足，且「目前在台灣經營交通事業之營
    利私法人，接受他人靠行（即出資人以該交通公司之名義購
    買車輛，並以該公司名義參加營運），而向該靠行人（即出
    資人）收取費用，以資營運者，比比皆是，此為週知之事實
    。是該靠行之車輛，在外觀上既屬該交通公司所有，乘客又
    無從分辨該車輛是否他人靠行營運者，則乘客於搭乘時，祇
    能從外觀上判斷該車輛係某交通公司所有，該車輛之司機即
    係受僱為該交通公司服勞務。按此種交通企業，既為目前台
    灣社會所盛行之獨特經營型態，則此種交通公司，即應對廣
    大乘客之安全負起法律上之責任。蓋該靠行之車輛，無論係
    由出資人自行駕駛，或招用他人合作駕駛，或出租，在通常
    情形，均為該交通公司所能預見，苟該駕駛人係有權駕駛（
    指非出自偷竊或無權占有後所為之駕駛），在客觀上似應認
    其係為該交通公司服勞務，而應使該交通公司負僱用人之責
    任，方足以保護交易之安全。」，最高法院77年度台上字第
    665 號著有裁判可資參照。又該條所謂之執行職務，亦不以
    受指示執行之職務為限，倘在外觀上，受僱人之行為，依一
    般情形觀之，得認為係執行職務者，即屬相當。
  2.查系爭車輛係由訴外人鍾鵬華與上慶公司簽約靠行於上慶公
    司營業，此有上慶公司所提汽車貨櫃貨運業接受個別經營者
    （寄行）委託服務契約乙份在卷可憑（見本院卷第169 頁）
    ，依上開委託服務契約第1 條規定：「乙方（鍾鵬華）將其
    1992年式國瑞廠牌貨櫃車壹輛，使用甲方（上慶公司）名義
    ，領用XS-563好營業貨櫃汽車牌照，自行個別經營汽車貨櫃
    貨運業務，並委託甲方代辦依公路法第55條所列之事務：…
    (四)行車事故之有關事項。…」、第3 條規定：「前開車輛發
    生車輛損失，第三人意外責任，或運送責任事故時，乙方應
    儘速告知甲方真實之經過詳情，甲方應就乙方之權益善盡處
    理之責任…」、第4 條規定：「前開車輛因係登記甲方之所
    有，從而名義上亦為其駕駛人，裝卸工等人員之雇主，但實
    質上，該等人員之進、退、獎、懲、工資，應享之勞工權益
    ，及應負之一切連帶責任，均應由乙方基於真正之雇主而承
    擔完全責任。」等語，足認系爭車輛登記名義人即上慶公司
    與系爭車輛之實際所有人間，已形成監督關係，而本件事故
    發生時系爭車輛係由陳汶言駕駛，揆諸前開裁判意旨，客觀
    上陳汶言係為上慶公司服勞務，上慶公司為陳汶言之僱用人
    ，應堪認定。上慶公司就此所辯，委無可採。
  (三)如原告得請求被告賠償損害，其得請求之賠償項目為何？
    按「因故意或過失，不法侵害他人之權利者，負損害賠償責
    任。」、「受僱人因執行職務，不法侵害他人之權利者，由
    僱用人與行為人連帶負損害賠償責任。」、「汽車、機車或
    其他非依軌道行駛之動力車輛，在使用中加損害於他人者，
    駕駛人應賠償因此所生之損害。」、「不法侵害他人致死者
    ，對於支出醫療及增加生活上需要之費用或殯葬費之人，亦
    應負損害賠償責任。」、「不法侵害他人致死者，被害人之
    父母、子女及配偶，雖非財產上之損害，亦得請求相當之金
    額」，民法第184 條第1 項前段、第188 條第1 項本文、第
    191 條之2 本文、第192 條第1 項、第194 條分別定有明文
    。本件江林恆美依前述既因陳汶言之不法侵害而死亡，而原
    告為江林恆美之配偶及子女，此有戶籍謄本附卷可查（見本
    院卷第10-16 頁），而上慶公司為陳汶言之僱用人，其既未
    能舉證證明就選任受僱人即陳汶言及監督其駕駛職務之執行
    已盡相當之注意或縱加以相當之注意而仍不免發生損害者之
    免責事由，其自應依民法第188 條之規定與陳汶言負連帶損
    害賠償責任。茲就原告請求被告連帶賠償之各項損害，是否
    准許，分述如次：
  1.殯葬費用部分：
    本件原告主張其因江林恆美死亡而計支出殯葬費用473,600
    元，業據其提出感謝狀、喪葬費用明細表等件為證（見本院
    卷第17-19 頁），本院斟酌江林恆美死亡時之身分、地位、
    經濟狀況（在餐廳工作，股利所得約1 萬餘元，投資9 筆（
    合計約19餘萬元），此有稅務電子閘門財產所得調件明細表
    可佐，本院卷第178-181 頁）及社會風慣行需要之結果，認
    其上開項目之支出，除頭七道士一名+ 葷祭品+ 鮮花水果3,
    800 元、五七道士一名+ 葷祭品+ 鮮花水果3,800 元、圓滿
    旬道士一名+ 葷祭品+ 鮮花水果3,800 元、拔度功德打城壇
    內紙+ 祭品8,500 元、功德道士費用+ 鼓吹70,000元、庫錢
    48,000元、追思奠禮堂佈置費用4,000 元、鼓吹（出入殯）
    5,400 元、鮮花、花山、花海38,000元、司儀禮生（2 供）
    4,500 元、西樂隊（6 供）7,200 元、皇家禮車2,000 元，
    非屬喪葬之必要費用，應予扣除外，其餘部分均屬必要之殯
    葬費用，依法自應予以准許，是本件原告得請求之殯葬費用
    為274,600 元【計算式：000000- 0000（頭七道士一名+ 葷
    祭品+ 鮮花水果）-3800 （五七道士一名+ 葷祭品+ 鮮花水
    果）-3800 （圓滿旬道士一名+ 葷祭品+ 鮮花水果）-8500
    （拔度功德打城壇內紙+ 祭品）-70000（功德道士費用+ 鼓
    吹）-48000（庫錢）-4000 （追思奠禮堂佈置費用）-5400
    （鼓吹（出入殯））-38000（鮮花、花山、花海）-4500 （
    司儀禮生（2 供））-7200 （西樂隊（6 供））- 2000（皇
    家禮車）＝274600】。
  2.精神慰撫金部分：
    原告為江林恆美之配偶及子女，面臨先妻及先母因本件事故
    而喪生，精神上自受有痛苦，是原告請求非財產上之損害，
    洵屬有據。查江其通小學畢業，無業，名下並無任何不動產
    ；江榮龍專科畢業，現從事保險業，月薪43,000元，名下無
    任何不動產；江熙鈞高職畢業，業商，月薪約3 萬餘元，名
    下有土地3 筆、房屋2 筆、汽車1 輛、投資1 筆；江重逸高
    職畢業，業工，名下有汽車1 輛，無任何不動產；江祥瑞大
    學畢業，任公務員，月薪約8 萬餘元，名下有土地及房屋各
    1 筆、汽車1 輛；江芳旭技術學院畢業，任公務員，月薪約
    3 萬餘元，名下有田賦39筆、土地14筆、汽車1 輛。而陳汶
    言高中畢業，現為臨時工，名下無任何不動產；上慶公司資
    本額為3 千萬元等情，此為兩造所自陳，並有稅務電子閘門
    財產所得調件明細表、公司變更登記表等件附卷可參，爰審
    酌兩造教育程度、經濟狀況、社會地位，暨江林恆美於事發
    時之年齡等一切情狀，認原告各請求60萬元之慰撫金為適當
    ，其逾此範圍外之請求為無理由。
  (四)原告得請求被告賠償之金額為若干？
  1.按「損害之發生或擴大，被害人與有過失者，法院得減輕賠
    償金額，或免除之。」，民法第217 條第1 項定有明文。本
    件事故之發生係因陳汶言駕車未查看後照鏡及未注意車前狀
    況，而與騎乘腳踏車未兩段式左轉之江林恆美碰撞所造成，
    已如前述，是兩造就本件事故之發生均有過失，本院斟酌本
    件事故發生之一切情狀，認江林恆美就其所受損害應負3/10
    之過失責任，餘即由被告連帶負擔。
  2.綜上，原告得請求被告連帶賠償之損害金額，總計為3,874,
    600 元【計算式：274600+ （600000×6 人）＝0000000 】
    經減輕被告3/10之損害賠償責任，原告得請求被告連帶賠償
    之金額即為2,712,220 元（0000000 ×7/10＝0000000 ）。
六、末按「保險人依本法規定給付之保險金，視為加害人或被保
    險人損害賠償金額之一部分；加害人或被保險人受賠償請求
    時，得扣除之」，強制汽車責任保險法第30條定有明文。本
    件事故發生後，原告已依強制汽車責任保險法規定領取1,50
    0,000 元之保險金，此為兩造所不爭執，準此，原告自應從
    其可得向被告請求連帶賠償之金額中予以扣除之，經依上開
    金額及原告人數均分計算後，原告於本件各可得請求連帶賠
    償之金額即為202,037 元（0000000-0000000 ＝0000000 ，
    0000000 ÷6 ＝202037，小數點以下四捨五入）。從而，本
    件原告依據侵權行為法律關係，請求被告應連帶給付原告各
    202,037 元，及均自起訴狀繕本送達之翌日即99年9 月17日
    起至清償日止，按年息5 ％計算之利息，洵屬有據，應予准
    許，逾此部分之請求，則無理由，應予駁回。
七、結論：原告之訴為一部有理由、一部無理由，依民事訴訟法
    第85條第2 項，判決如主文。
中    華    民    國   100    年    1     月    31    日
                    民事鳳山分庭法  官  何悅芳
以上正本係照原本作成。
如對本判決上訴，須於判決送達後20日內向本院提出上訴狀。如
委任律師提起上訴者，應一併繳納上訴審裁判費。
中    華    民    國   100    年    1     月    31    日
                                書記官  陳俐嫺